臺灣臺東地方法院民事簡易判決
110年度東原簡字第67號
原      告  行政院農業委員會林務局花蓮林區管理處

法定代理人  黃群策  
訴訟代理人  黃健弘律師
被      告  呂月卿  

            呂憲皓  
            呂榮花  

            呂東霖  

            呂文傑  
            呂文斌  


上列當事人間請求代位分割遺產事件，本院於民國111年10月14
日言詞辯論終結，判決如下：
    主      文
一、被告與被代位人呂憲凱公同共有如附表一所示遺產，依附表
    二所示應繼分比例分割為分別共有。
二、原告其餘之訴駁回。
三、訴訟費用由兩造依附表二所示之訴訟費用負擔比例負擔。
    事實及理由
壹、程序部分
一、按請求分割遺產之訴，其訴訟標的對於全體共有人（即繼承
    人）必須合一確定，雖屬固有必要共同訴訟，原應由同意分
    割之繼承人起訴，並以反對分割之其他繼承人全體為共同被
    告，當事人適格始無欠缺，惟債權人基於民法第242條規定
    ，乃代位行使債務人之權利，自無再以被代位人（即債務人
    ）列為共同被告之餘地，是本件原告以債權人之地位，代位
    債務人呂憲凱提起本件分割遺產訴訟，嗣經訴訟代理人於民
    國111年3月16日具狀撤回呂憲凱部分，並改列其為被代位人
    ，於法並無不合。
二、本件原告起訴時，聲明請求被代位人呂憲凱及被告呂月卿、
    呂憲皓、呂榮花、呂東霖、呂文傑、呂文斌（下合稱被告六
    人）公同共有坐落如附表一編號1所示土地准依如附表二所
    示被告應繼分比例分割為分別共有；嗣於訴訟程序進行中，
    查得訴外人呂金花全部遺產如附表一所示，原告撤回對被代
    位人呂憲凱之起訴，並變更訴之聲明如主文第1項所載，分
    屬擴張及減縮應受判決事項之聲明，符合民事訴訟法第436
    條第2項、第255條第1項但書第2款、第3款規定，併予敘明
    。
三、被告六人經合法通知，均未於最後言詞辯論期日到場，核無
    民事訴訟法第386條所列各款情形，爰依原告之聲請，由其
    一造辯論而為判決。
貳、實體事項
一、原告起訴主張：緣原告前對被代位人呂憲凱及訴外人黃建欽
    、莊春郎提起侵權行為損害賠償之訴，經臺灣花蓮地方法院
    【下稱花蓮地院，案號：花蓮地院108年度花簡字第128號】
    判決被代位人呂憲凱應與訴外人黃建欽、莊春郎連帶給付原
    告新臺幣（下同）30萬6,000元，及自108年3月1日起至清償
    日止，按年息5％計算之利息，被代位人呂憲凱對系爭判決未
    提起上訴，僅訴外人黃建欽提起上訴，上訴後亦經同法院以
    109年度簡上字第22號判決駁回上訴而確定。上開案件確定
    後，原告聲請確定訴訟費用，經同法院裁定（案號：花蓮地
    院109年度司聲字第97號）被代位人呂憲凱應與訴外人黃建
    欽、莊春郎連帶給付原告訴訟費用3,310元，及自該裁定送
    達呂憲凱、黃建欽、莊春郎之翌日起至清償日止，按年息5％
    計算之利息。嗣經原告調查被代位人呂憲凱及訴外人黃建欽
    、莊春郎之財產，黃建欽無財產，莊春郎僅有82年出廠、殘
    值甚低之車輛1台，被代位人呂憲凱則與被告六人公同共有
    訴外人即被代位人呂憲凱、被告六人之被繼承人呂金花如附
    表一所示遺產（下稱系爭遺產）。另訴外人呂金花於105年9
    月13日死亡，如附表一所示遺產(下稱系爭遺產)由被代位人
    呂憲凱與被告六人公同共有，各公同共有人應繼分如附表二
    所示，因被代位人無資力清償前揭債務，且怠於行使分割遺
    產之權利，為保全債權，爰依民法第242條、第1164條規定
    提起本件訴訟。並聲明：被告就被繼承人呂金花所遺系爭遺
    產，應依附表二所示之應繼分比例分割為分別共有。
二、被告六人未於言詞辯論期日到庭，亦未提出書狀作何聲明或
    陳述。
三、得心證之理由
  ㈠按債務人怠於行使其權利時，債權人因保全債權，得以自己
    名義行使其權利，為民法第242條前段所明定。此項代位權
    行使之範圍，就同法第243條但書規定旨趣推之，並不以保
    存行為為限，凡以權利之保存或實行為目的之一切審判上或
    審判外之行為，諸如假扣押、假處分、聲請強制執行、實行
    擔保權、催告、提起訴訟等，債權人皆得代位行使（最高法
    院69年度台抗字第240號裁定意旨參照）。次按民法第242條
    所定代位權之行使，須債權人如不代位行使債務人之權利，
    其債權即有不能受完全滿足清償之虞時，始得為之。倘債之
    標的與債務人之資力有關，如金錢之債，代位權之行使應以
    債務人陷於無資力或資力不足為要件（最高法院101年度台
    上字第1157號判決意旨參照）。復按繼承人有數人時，在分
    割遺產前，各繼承人對於遺產全部為公同共有。繼承人得隨
    時請求分割遺產。但法律另有規定或契約另有訂定者，不在
    此限。民法第1151條、第1164條各有明文。又按公同共有物
    之分割，除法律另有規定外，準用關於共有物分割之規定。
    分割之方法不能協議決定，或於協議決定後因消滅時效完成
    經共有人拒絕履行者，法院得因任何共有人之請求，命為下
    列之分配：一、以原物分配於各共有人。但各共有人均受原
    物之分配顯有困難者，得將原物分配於部分共有人。二、原
    物分配顯有困難時，得變賣共有物，以價金分配於各共有人
    ；或以原物之一部分分配於各共有人，他部分變賣，以價金
    分配於各共有人。民法第830條第2項、第824條第2項亦有明
    文。另按分割共有物究以原物分割或變價分割為適當，法院
    應斟酌當事人意願、共有物之使用情形、經濟效用及全體共
    有人之利益等情形而為適當之分割，不受共有人所主張分割
    方法之拘束（最高法院88年度台上字第600號判決意旨參照
    ）。
　㈡經查，原告上開主張，有花蓮地院108年度花簡字第128號民
    事判決、109年度簡上字第22號民事判決及民事判決確定證
    明書；花蓮地院109年度司聲字第97號裁定及民事裁定確定
    證明書；黃建欽、莊春郎及被代位人呂憲凱之全國財產稅總
    歸戶財產查詢清單；地籍異動索引、土地登記謄本、戶籍謄
    本（除戶、現戶）、繼承系統表、遺產稅核定通知書【遺產
    稅申報資料中所載臺東縣○○鄉○○○段00○00地號土地，呂金花
    已於生前104年7月28日贈與他人，已非呂金花之遺產，見本
    院卷第153頁至第171頁】、如附表一編號1所示土地之繼承
    登記土地登記申請書等件可稽（見本院卷第12頁至第30頁、
    第37頁至第59頁、第65頁至第83頁、第100頁、第102頁至第
    122頁），而被告六人經本院通知，均未到庭或提出書狀為
    爭執，綜以上揭證據，堪認原告所述尚非無憑。
　㈢審酌系爭遺產若按各公同共有人之應繼分，分割為分別共有
    ，被告仍對系爭遺產有所權利，被代位人分得部分亦得用於
    清償債務，當能兼顧共有物之經濟效用及各公同共有人之利
    益，是系爭遺產之分割方法，應按被告六人、被代位人如附
    表二之應繼分比例，分割為分別共有【原告僅聲明就被告六
    人所繼承系爭遺產請求分割，未請求就被代位人呂憲凱公同
    共有系爭遺產部分依附表二所示之應繼分比例分割，依上揭
    說明，此部分亦應依被代位人呂憲凱之應繼分比例分割】。
四、綜上所述，原告依民法第242條、第1164條規定，代位請求
    將系爭遺產分割如主文第1項所示，為有理由，應予准許；
    逾此部分，應予駁回。又本件係形成判決，性質上不適於為
    假執行，本院自無依民事訴訟法第389條第1項第3款規定，
    依職權宣告假執行之必要，併此敘明。
五、本件事證已臻明確，其餘主張及所提證據，經核與判決結果
    不生影響，爰不逐一論述，併此敘明。
六、末按因共有物分割、經界或其他性質上類似之事件涉訟，由
    敗訴當事人負擔訴訟費用顯失公平者，法院得酌量情形，命
    勝訴之當事人負擔其一部，民事訴訟法第80條之1定有明文
    。代位分割遺產之訴，係由原告以自己之名義主張代位權，
    以保全債權為目的而行使債務人分割遺產權利之謂；就被告
    分割遺產部分，係屬必要共同訴訟，被告之間實互蒙其利。
    是本院認本件代位分割遺產之訴之訴訟費用，應如附表二「
    訴訟費用負擔比例」欄所示比例由兩造負擔，較屬公允，諭
    知如主文第3項所示。
中　　華　　民　　國　　111 　年　　10　　月　　31　　日
                  臺東簡易庭　法  官　吳俐臻
以上正本係照原本作成。
如不服本判決，應於判決送達後20日內向本院提出上訴狀，同時
表明上訴理由（應按他造當事人之人數檢附繕本）。　　　　　
中　　華　　民　　國　　111 　年　　10　　月　　31　　日
                              書記官  王品涵
附表一
編號 項目 遺產 權利內容與範圍 1 土地 臺東縣○○鄉○○段00000地號 【面積：161.89㎡】 1分之1 2 現金 臺東縣○○地區○○○○○○○○ ○○號：00000000000000號】 新臺幣（下同）87萬8,320元 3 現金 卑南初鹿郵局存款 【帳號：0000000號】 1萬7,539元 4 應收債權 老農漁津貼 7,256元 5 機車 車牌000-000號 1輛 
附表二
編號 繼承人 應繼分比例及 訴訟費用負擔比例 備註 1 被告呂月卿 1/5  2 被告呂榮花 1/5  3 被告呂東霖 1/5  4 被告呂憲皓 1/10  5 被代位人呂憲凱 1/10 原告代位 6 被告呂文傑 1/10  7 被告呂文斌 1/10